ACORDAO-COMPLETO-2395662

ACÓRDÃO 610/2020 ATA 8/2020 - PLENÁRIO

VISTOS, relatados e discutidos estes autos Representação formulada pela empresa S.C Felix de Freitas - ME em razão de possíveis irregularidades no Pregão Eletrônico 268/2019, conduzido pela Fundação Universidade do Amazonas/AM (Ufam) ,
ACORDAM os Ministros do Tribunal de Contas da União, reunidos em Sessão Plenária, diante das razões expostas pelo Relator, em:
9.1. conhecer da representação, satisfeitos os requisitos de admissibilidade constantes no art. 113, § 1º, da Lei 8.666/1993, c/c os arts. 235 e 237, VII, do Regimento Interno deste Tribunal, e no art. 103, § 1º, da Resolução - TCU 259/2014;
9.2. considerar, no mérito, com fundamento no art. 276, § 6º, do Regimento Interno deste Tribunal, a presente representação procedente;
9.3. considerar prejudicada a medida cautelar pleiteada;
9.4. determinar à Fundação Universidade do Amazonas/AM (Ufam) , com fundamento no art. 250, inciso II, do Regimento Interno/TCU, que se abstenha de prorrogar o Contrato 39/2019, firmado com a empresa Breeze Comércio e Manutenção de Equipamentos Eireli, decorrente do Pregão Eletrônico 268/2019,  tendo em vista a constatação  das seguintes irregularidades ocorridas no certame:
9.4.1. desclassificação sumária das empresas S. C Felix de Freitas- ME e Cemarp Serviços Elétricos e Construções Eireli, por falhas nas propostas de preço apresentadas referentes aos itens 1 a 6, sem que tenha sido feita diligência para que as empresas ajustassem suas propostas sem alterar o valor global, em desrespeito ao art. 9º da Lei 10.520/2002 c/c o art. 43, § 3°, da Lei 8.666/93 e aos Acórdão 1811/2014-TCU-Plenário, da relatoria do Ministro Augusto Sherman, e 2.546/2015-TCU-Plenário, do Ministro André de Carvalho;
9.4.2. rejeição sumária de intenção de recurso, que não se ateve apenas aos pressupostos recursais (sucumbência, tempestividade, legitimidade, interesse e motivação) , em descumprimento ao art. 26 do Decreto 5.450/2005, norma substituída pelo art. 44, §1º, do Decreto 10.024/2019, e ao art. 5º, inciso LV, da Constituição Federal, irregularidade a respeito da qual a Ufam já foi anteriormente cientificada por meio do Acórdão 1615/2013-TCU-Plenário, da relatoria do Ministro José Jorge, referente ao Pregão Eletrônico 33/2011;
9.4.3. obscuridade no modelo de planilha de custos proposta, que estabeleceu uma definição de preço não usual, em que a conversão de valores unitários em totais, para os itens 1 a 6, não corresponderam à multiplicação do valor unitário pela quantidade, devendo ser multiplicados por “2” em razão da frequência indicada de “uma a cada semestre”, tendo em vista a tabela do anexo V ao edital (peça 6, p. 1 e 2) não ter deixado claro que a coluna “valor unitário” corresponderia a cada manutenção semestral ou a cada equipamento, englobando as duas manutenções semestrais, gerando dúvidas nos licitantes, o que viola os princípios da transparência (art. 5º da CF/88) e do julgamento objetivo (art. 3º da Lei 8.666/1993) .
9.5. informar à Fundação Universidade do Amazonas/AM (Ufam) e ao representante que o conteúdo desta deliberação poderá ser consultado no endereço www.tcu.gov.br/acordaos; 
9.6. arquivar os presentes autos, nos termos do art. 169, III, do Regimento Interno/TCU, sem prejuízo de que a Selog monitore a determinação supra.

Representação sobre possíveis irregularidades na condução do pregão eletrônico que tem por objeto a contratação de serviço especializado em manutenção preventiva e corretiva nos aparelhos de refrigeração existentes no Instituto de Saúde e Biotecnologia de Coari/AM e em quaisquer novas instalações que venham a ser ocupadas pela Instituição no Município.

3. Representante: S.C Felix de Freitas - ME (CNPJ 10.311.692/0001-42)

13.1. Ministros presentes: José Mucio Monteiro (Presidente), Walton Alencar Rodrigues, Benjamin Zymler, Augusto Nardes, Raimundo Carreiro (Relator), Ana Arraes, Bruno Dantas e Vital do Rêgo.
13.2. Ministro-Substituto convocado: André Luís de Carvalho.
13.3. Ministro-Substituto presente: Weder de Oliveira.

RAIMUNDO CARREIRO

Trata-se de representação, com pedido de medida cautelar, formulada pela empresa S.C Felix de Freitas - ME (CNPJ 10.311.692/0001-42) em razão de possíveis irregularidades no Pregão Eletrônico 268/2019, conduzido pela Fundação Universidade do Amazonas/AM (Ufam) .
2.	O objeto do certame é a contratação de serviço especializado em manutenção preventiva e corretiva nos aparelhos de refrigeração existentes no Instituto de Saúde e Biotecnologia de Coari/AM e em quaisquer novas instalações que venham a ser ocupadas pela Instituição no Município (peça 1, p. 20) . A vigência é de 12 meses, podendo ser prorrogado de acordo com a necessidade e a conveniência da Administração (peça 1, p.36 e 42) .
3.	As alegações da representante podem ser assim resumidas:
	a)	sua proposta de R$ 266.910,83 foi a mais vantajosa, mas foi desclassificada por razões subjetivas e pouco claras;
	b)	não houve diligência com vistas a sanar ou esclarecer os alegados vícios da proposta por ela apresentada;
	c)	o seguimento de seu recurso foi ilegalmente negado pelo pregoeiro, que emitiu julgamento antecipado do mérito;
	d)	não restou claro como a quantidade multiplicada ao valor unitário não pode corresponder ao valor total, apesar de o anexo VI do edital da licitação informar o valor máximo de cada item;
	e)	o critério de julgamento utilizado não tem base legal ou editalícia, uma vez que não cabe ao licitante dar a sua proposta com base na periocidade do serviço, pois isso afronta a legalidade e o entendimento majoritário desta Corte.	
4.	Diante desses argumentos, a representante requer:
	a) cientificar do presente feito a Advocacia Geral da União, que representa judicialmente a pessoa jurídica a que está vinculado o representado, para que, querendo, ingresse no feito;
	b) dar vista dos autos ao Ministério Público Federal;
	e) anular os atos do Pregão Eletrônico No. 268/2019;
	d) suspender de imediato a contratação da empresa adjudicada e homologada pela autoridade competente;
	e) conceder o pedido liminar, impedir a assinatura do contrato administrativo por medida cautelar;
	f) confirmar os pedidos liminares e, na forma meritória, julgar procedente a presente representação;
	g) ao Tribunal de Contas da União a citação regular do pregoeiro e da equipe de apoio para que apresente a defesa administrativa. 
5.           Em despacho dez peça, ao acolher a proposta da Secretaria de Controle Externo de Aquisições Logística (Selog) , conheci da presente representação por preencher os requisitos previstos no art. 113, § 1º, da Lei 8.666/1993, c/c os arts. 235 e 237, inciso VII, do Regimento Interno, e no art. 103, § 1º, da Resolução - TCU 259/2014.
6.	 No mesmo expediente, determinei, com fulcro no art. 276, § 2º, do Regimento Interno do TCU:
“I –a realização de oitiva prévia da Fundação Universidade do Amazonas/AM (Ufam) , para que, no prazo de 5 (cinco) dias úteis, se pronuncie, referente ao Pregão eletrônico 268/2019, acerca da existência dos pressupostos da medida cautelar pleiteada e acerca dos indícios de irregularidade indicados nesta instrução, em especial quanto aos seguintes tópicos: 
	a) não abertura do devido processo administrativo com vistas à apenação das empresas que não apresentaram suas propostas injustificadamente, nos termos do art. 7º da Lei 10.520/2002, e do entendimento firmado por essa Corte, consubstanciado no Acórdão 754/2015-TCU-Plenário, da relatoria da Ministra Ana Arraes;
	b) desclassificação sumária das empresas S.C Felix de Freitas- ME (XXX.989.302-XX) e da Cemarp Serviços Elétricos e Construções Eireli (19.425.352/0001-17) , por não atenderem à periodicidade anual em suas planilhas de custos  referentes aos itens 1 a 6, sem que tenha sido feita diligência por parte do pregoeiro para que as empresas ajustassem suas propostas sem alterar o valor global (art. 9, Lei 10.520/2002, art. 43, § 3° da Lei 8.666/93, Acórdão 1811/2014-TCU-Plenário, da relatoria do Ministro Augusto Sherman e  2.546/2015 – Plenário, do Ministro André de Carvalho) ;
	c) rejeição sumária de intenção de recurso em descumprimento ao art. 26 do Decreto 5.450/2005, norma substituída pelo art. 44, §1º, do Decreto 10.024/2019, e ao art. 5º, inciso LV, da Constituição Federal, irregularidade a respeito da qual a Ufam já foi anteriormente alertada por meio do Acórdão 1615/2013-TCU-Plenário, da relatoria do Ministro José Jorge, referente ao Pregão Eletrônico 33/2011;
	d)	obscuridade no modelo de planilha de custos proposta, ao estabelecer uma definição de preço não usual, em que a conversão de valores unitários em totais, para os itens 1 a 6, não corresponderam a multiplicação do valor unitário pela quantidade, devendo ser multiplicados por “2” devido à frequência indicada de “uma a cada semestre”, gerando dúvidas nos licitantes que violam os princípios da transparência (art. 5º da CF/88) e do julgamento objetivo (art. 3º, Lei 8.666/1993) (anexo I-A – Estudo Preliminar, item VI- Estimativas de preços ou preços referenciais, do Termo de referência e anexo V- Modelo da proposta do Edital, do Edital) ;
	e)	demais informações que julgar necessárias; e
	II – à Fundação Universidade do Amazonas/AM (Ufam) , a designação formal, no prazo de 5 (cinco) dias, de interlocutor que conheça da matéria em exame, com vistas a dirimir eventuais dúvidas, informando nome, função/cargo, e-mail e telefone de contato;
	III – a realização de diligência junto à Fundação Universidade do Amazonas/AM (Ufam) , com fundamento nos artigos 157 e 187 do Regimento Interno deste Tribunal, para que, no prazo de 5 (cinco) dias, encaminhe cópia dos seguintes documentos e/ou esclarecimentos:
	a) quanto à efetiva assinatura do contrato decorrente do Pregão eletrônico 268/2019, e caso a resposta seja negativa, proceda ao encaminhamento da cópia do contrato atualmente vigente com a respectiva planilha de custos.
	b) demais informações que julgar necessárias;
	IV – o encaminhamento de alerta à Fundação Universidade do Amazonas/AM (Ufam) quanto à possibilidade deste Tribunal vir a conceder medida cautelar para a suspensão do certame, caso haja indicativo de afronta às normas legais e/ou possibilidade de ocorrência de prejuízos à Administração, ou mesmo de determinar a anulação dos atos decorrentes do certame ou a não prorrogação do contrato, caso haja elementos suficientes para a decisão de mérito após a realização da oitiva prévia, com base no disposto no art. 276, § 6º, do Regimento Interno deste Tribunal;
	V – a remessa de cópia da presente decisão e da instrução (peça 7) à Fundação Universidade do Amazonas/AM (Ufam) , de maneira a embasar as respostas à oitiva prévia. [...]”
3.	Feita essa introdução, transcrevo trecho da instrução de peça 18, chancelada pelo diretor da subunidade e pela titular da Selog (peças 19 e 20) , a qual examinou as respostas e documentos obtidos na oitiva prévia e na diligência:
“[...]
	Fase do Contrato

	De acordo com a resposta à oitiva (peça 12) , o Contrato 39/2019, decorrente dessa licitação, foi celebrado em 18/12/2019, e terá vigência até 17/12/2020. 

	B. Momento Processual

	1.	Promovidas a oitiva prévia e a diligência quanto às alegações do representante e demais questões levantadas por esta Unidade Técnica, passa-se a analisar as respostas apresentadas, tópico a tópico, conforme transcrição/contextualização a seguir. 

	C. Histórico de Comunicações

	Despacho do Relator
	Peça 10
	17/12/2019

	Ofícios Encaminhados pela Seproc

	À entidade
	Ofício 15/2020-TCU/Seproc, de 2/1/2020 (peça 11) 

	D. Documentos Apresentados em Resposta à Oitiva

	Pela Unidade Jurisdicionada

	A resposta à oitiva prévia ocorreu por intermédio do Ofício 23/2020/GR/UFAM, de 15/1/2020 (peça 12) 

	E. Medida Cautelar – Avaliação dos Pressupostos

	Perigo da Demora

	Há decisão judicial ou administrativa, sem especificação de prazo, para suspender o andamento do processo licitatório ou a contratação?
	Não

	O contrato decorrente do certame já foi assinado?
	Sim

	Análise:

	2.	Está afastado o pressuposto do perigo da demora uma vez que o Contrato 39/2019 foi assinado em 18/12/2019 e está vigente até 17/12/2020, de acordo com a resposta apresentada pela entidade (peça 12, p. 3) .

	Perigo da Demora Reverso

	O serviço/bem é essencial ao funcionamento das atividades do órgão/entidade?
	Sim

	O órgão ou entidade está coberto contratualmente pelo serviço com razoável vigência (há a possibilidade de voltar a fase ou refazer o certame, a depender da consequência da concessão de cautelar no caso concreto) ou admite prorrogação excepcional?
	Não

	Caso haja a possibilidade de manutenção do contrato com a atual prestadora dos serviços, as condições dessa contratação seriam melhores (menor preço e atendimento satisfatório) que o que se está em vias de contratar?
	Não se aplica

	Análise:

	3.	Está configurado o pressuposto do perigo da demora reverso em razão de o serviço ser essencial ao funcionamento das atividades da entidade e o contrato anterior (Contrato 25/2017) já se encontrar vencido. Ressalte-se, ainda, que o contrato decorrente da presente licitação tem valor inferior ao contrato anterior, mesmo tendo sido orçado em 2017 (peça 15) .

	Plausibilidade Jurídica

	O órgão/entidade está sujeito aos normativos supostamente infringidos?
	Sim

	Há plausibilidade nas alegações do representante?
	Sim

	Há indício de sobrepreço ou superfaturamento?
	Não

	Há grave risco de lesão ao erário, inexecução ou execução insatisfatória do objeto?
	Não

	Análise quanto à plausibilidade jurídica e quanto à necessidade de adoção de medida cautelar:

	Item 10, I-a: não abertura do devido processo administrativo com vistas à apenação das empresas que não apresentaram suas propostas, injustificadamente.
Fundamento legal ou jurisprudencial: art. 7º da Lei 10.520/2002, e Acórdão 754/2015-TCU-Plenário, da relatoria da Ministra Ana Arraes;
Manifestação do órgão/entidade:
Conforme definido no Ato Convocatório (item 19) , e reiterado às empresas participantes do certame antes do início do processo, cometer infração administrava, neste caso (subitem 19.1.3) “deixar de entregar os documentos exigidos no certame” deixaria os licitantes sujeitos a sanções. Houve o reconhecimento de que até o momento não houvera abertura do processo administrativo para a possível apenação das empresas, no entanto, como medida imediata e corretiva, informou que será realizada solicitação de abertura do processo junto ao Setor Responsável desta Universidade para que seja sanada esta pendência. 
Análise:
4.	Ao informar que será realizada a abertura do processo administrativo como medida imediata e corretiva, entende-se que a irregularidade apontada será corrigida.	
Item 10, I-b: desclassificação sumária das empresas S.C Felix de Freitas- ME (XXX.989.302-XX) e da Cemarp Serviços Elétricos e Construções Eireli (19.425.352/0001-17) , por não atenderem à periodicidade anual em suas planilhas de custos- referentes aos itens 1 a 6, sem que tenha sido feita diligência por parte do pregoeiro para que as empresas ajustassem suas propostas sem alterar o valor global.
Fundamento legal ou jurisprudencial: art. 9, Lei 10.520/2002, art. 43, § 3° da Lei 8.666/1993, Acórdão 1811/2014-TCU-Plenário, da relatoria do Ministro Augusto Sherman e 2.546/2015 – Plenário, do Ministro André de Carvalho.
Contextualização:
5.	A desclassificação das empresas ocorreu por desconsiderar a periodicidade semestral de manutenção definida em edital para os itens 1 a 6. Como as propostas deveriam corresponder ao valor anual do serviço, para os referidos itens (1 a 6) , os licitantes deveriam multiplicar a quantidade de equipamentos em que seria feita manutenção pelo valor unitário de cada manutenção semestral e por dois, já que seriam duas manutenções (semestrais) em cada ano (peça 6, p. 1 e 2) .
6.	Segundo a representante, oito dos dezoito licitantes teriam entendido que o preço unitário corresponderia ao total das duas manutenções semestrais em cada equipamento, ou seja, o valor total do item teria sido a multiplicação do peço unitário pela quantidade de equipamentos (não multiplicados por dois, conforme pretendido pela Ufam) . O que resta comprovado é que as empresas S.C Felix de Freitas (representante) e Cemarp Serviços Elétricos e Construções Eireli apresentaram suas propostas com valores unitários das manutenções (itens 1 a 6) compatíveis com os valores de referência, todavia, na totalização, só multiplicaram o valor unitário do serviço pela quantidade de equipamentos e não multiplicaram esse resultado por dois (peças 16 e 17) .
7.	Sendo assim, resta uma dúvida se as empresas que não efetuaram essa multiplicação por dois (duas manutenções semestrais por ano) se equivocaram em suas propostas ou se, de fato, como afirma a representante, elas entenderam que o preço unitário totalizava as duas manutenções semestrais. Pelo menos em relação à representante, ela deixa transparecer (peça 1, p. 13-14) que o preço unitário proposto corresponderia às duas manutenções semestrais. Com isso, seus preços para os itens 1 a 6 ficariam em torno de 50% do preço de referência.
8.	Outro fato comprovado é justamente que não foi feita diligência por parte do pregoeiro para que as empresas ajustassem suas propostas sem alterar o valor global. 
Manifestação do órgão/entidade:
a) ambas as empresas foram desclassificadas pelo mesmo motivo, com base no art. 48, I, da Lei 8.666/1993, que prevê a desclassificação de propostas que não atendam as especificações contidas no instrumento convocatório da licitação, além de fundamentada especificamente no item 6.5.1, que define que o lance deveria ser ofertado pelo valor total do item;
b) a reconhecida rigorosidade na desclassificação das mesmas, também foi pelo entendimento que as correções da planilha, caso fossem realizadas pelos licitantes, poderiam ocasionar a majoração do Preço Global ofertado, de acordo com entendimento do Acórdão 1.811/2014, de onde destacou: “erro no preenchimento da planilha de formação de preço do licitante não constitui motivo suficiente para a desclassificação da proposta, quando a planilha puder ser ajustada sem a necessidade de majoração do preço ofertado”. 
O entendimento que haveria a majoração do Valor Global foi consolidado a partir da seguinte análise: se as empresas aceitassem corrigir os valores totais para cada um dos itens, atendendo a periodicidade da prestação dos serviços, conforme exigido em ato convocatório, o Valor Global da proposta teria majoração, já que o valor total de cada item (1 a 6) deveria ser multiplicado por dois. Por este entendimento as propostas das empresas supracitadas foram desclassificadas, apesar de apresentarem, naqueles moldes, valores mais vantajosos para Administração. 
c) destacou que a proposta da licitante declarada vencedora, empresa Breeze Comércio e Manutenção de Equipamentos Eireli, CNPJ: 01.084.661/0001-05, encontra-se em acordo com o exigido em ato convocatório, tanto na formalidade da proposta, quanto dentro dos valores estimados pela Administração.
Análise:
9.	Em relação ao principal motivo da desclassificação alegado, que diz respeito ao não atendimento das exigências do ato convocatório, preconizado na Lei 8.666/1993, não há dúvidas quanto ao necessário cumprimento da lei, o que se expôs foi a necessidade de oportunizar aos licitantes elegíveis a possibilidade de “suportar” a planilha apresentada, desde que não resultasse na majoração do preço ofertado ou inclusão de novos documentos.
10.	O entendimento alegado de que necessariamente haveria a majoração do valor global, já que “o valor total de cada item (1 a 6) deveria ser multiplicado por dois”, não deve ser presumida pela Administração, ainda mais quando não correspondem aos itens mais relevantes da planilha orçamentária, os quais, de outro ângulo, poderiam ser reduzidos pela metade para garantir a manutenção do valor global proposto.
11.	E quanto ao alerta de que a empresa declarada vencedora cumpriu todas as exigências do ato convocatório, tanto na formalidade da proposta, quanto dentro dos valores estimados pela Administração, nesse caso especificamente, é importante destacar que a licitante vencedora foi a única empresa em um total de 16 concorrentes, dentre apenas 3 elegíveis (tendo em vista  que uma solicitou “desclassificação da sua proposta” e as outras onze restantes, ou não anexou a documentação exigida conforme edital, no prazo estabelecido ou sequer respondeu ao chamado do chat) , que cumpriu as exigências do edital, sendo que as outras 2 apresentaram preços mais competitivos que os da contratada, portanto era dever da Administração certificar-se de que a contratação, de fato, atenderia, aos princípios da supremacia do interesse público, da competitividade, da economicidade, da razoabilidade e da busca pela proposta mais vantajosa para a Administração.
12.	A título ilustrativo, caso a empresa representante, S.C Felix de Freitas- ME, classificada inicialmente como primeira colocada na licitação, tivesse aceito realizar o serviço pelo preço ofertado de R$ 266.910,83, haveria uma economia anual de R$ 83.032,95 (R$ 349.943,78 – R$ 266.910,83) em relação ao valor homologado, que corresponderia a uma economia total nos prováveis cinco anos de contrato e prorrogações, em valor presente, de R$ 415.164,75.
13.	É bem verdade que para manter o valor global, a representante teria que reduzir seus preços unitários para os itens 1 a 6 pela metade, que corresponderiam a algo em torno de 50% dos valores de referência. Portanto, teria que se analisar a própria exequibilidade da proposta.  
Item 10, I-c: rejeição sumária de intenção de recurso em descumprimento ao art. 26 do Decreto 5.450/2005, norma substituída pelo art. 44, §1º, do Decreto 10.024/2019, e ao art. 5º, inciso LV, da Constituição Federal, irregularidade a respeito da qual a Ufam já foi anteriormente cientificada por meio do Acórdão 1615/2013-TCU-Plenário, da relatoria do Ministro José Jorge, referente ao Pregão Eletrônico 33/2011.
Fundamento legal ou jurisprudencial: art. 44, §1º, do Decreto 10.024/2019, e art. 5º, inciso LV, da Constituição Federal e Acórdão 1615/2013-TCU-Plenário, da relatoria do Ministro José Jorge. 
Manifestação do órgão/entidade:
a) o entendimento do pregoeiro foi que as intenções de recursos não apresentaram fundamentação suficiente em relação ao procedimento licitatório, mas tão somente, no caso da empresa ora representante, a S. C. Felix De Freitas -ME, a inserção de opinião sobre sua desclassificação.
Análise:
14.	Inicialmente, importa ponderar o fato de que a manifestação da intenção de recorrer do licitante deve ser realizada durante o prazo concedido na sessão pública, que é bastante exíguo e de forma imediata. Portanto, é esperado que essa motivação apresentada seja bastante objetiva e sucinta, que não contenha detalhes do recurso, que será realizado, posteriormente, mediante a apresentação das razões por escrito.
15.	À luz do entendimento desta Corte, a licitante, que motivou sumariamente a intenção de recurso, terá o prazo de três dias para apresentar suas razões recursais, assim, em princípio, o pregoeiro não tem competência para a prática de ato além do exame de admissibilidade formal da intenção de recorrer, não podendo tratar o mérito do assunto sob o fundamento de que os motivos indicados pelos licitantes não merecem provimento.
16.	Assim, os argumentos apresentados são insuficientes a sanar a irregularidade apontada.
Item 10, I-d: obscuridade no modelo de planilha de custos proposta, ao estabelecer uma definição de preço não usual, em que a conversão de valores unitários em totais, para os itens 1 a 6, não corresponderam a multiplicação do valor unitário pela quantidade, devendo ser multiplicados por “2” devido à frequência indicada de “uma a cada semestre”, gerando dúvidas nos licitantes. 
Fundamento legal ou jurisprudencial: princípio da transparência (art. 5º da CF/88) , do julgamento objetivo (art. 3º, Lei 8.666/1993) , (anexo I-A - Estudo Preliminar, item VI- Estimativas de preços ou preços referenciais, do Termo de referência, e anexo V- Modelo da proposta do Edital, do Edital) 
Manifestação do órgão/entidade:
a) quanto ao Edital e seus anexos destacou terem sido analisados pela Procuradoria Federal da Universidade, a qual, em Parecer não apresentou nenhum impedimento à realização do processo licitatório sob o prisma jurídico, já que segue o modelo da Advocacia Geral da União – AGU;
b) no que diz respeito ao anexo I-A - Estudo Preliminar, item VI- Estimativas de preços ou preços referenciais, do Termo de referência e anexo V- Modelo da proposta do Edital, do Edital, o Parecer da Procuradoria Federal indicou que “cabe à Administração verificar se o objeto está perfeitamente definido, a fim de evitar restrição à competitividade e ao mesmo tempo viabilizar a regular execução do contrato”. Destacou que foi utilizado o modelo de proposta que, no entendimento da Administração, era o melhor modelo a ser utilizado, sem o objetivo de levantar obscuridade, dúvidas, indefinição ou subjetividade durante as fases do processo.
c) além disso, pontuou que o momento oportuno seria o prazo estabelecido em ato convocatório para as empresas e qualquer civil questionarem as exigências fixadas no instrumento convocatório, e se não o fizeram, assentiram que o conteúdo não lhes gerava dúvidas.
Análise:
17.	O questionamento realizado por esta Corte refere-se à obrigatoriedade da Administração de verificar, durante a elaboração do edital, se o objeto está perfeitamente definido, a fim de evitar restrição à competitividade e ao mesmo tempo viabilizar a regular execução do contrato, tal como indicado pela Procuradoria Federal.
18.	No caso em apreço, a proposta de utilização de planilha de custos com definição de preço não usual, em que a conversão de valores unitários em totais, para alguns itens não correspondiam a multiplicação do valor unitário pela quantidade, teve apenas uma única concorrente, dentre as 3 elegíveis do total de 16 participantes, que cumpriu todas as exigências, o que leva a considerar que, ainda sem intenção, tenha gerado dúvidas aos licitantes.
19.	Ademais, apesar da bem pontuada possibilidade de impugnação às exigências do edital pelos licitantes, ou ainda, diante da possibilidade de pedido de esclarecimentos, no caso em apreço, ao se definir uma planilha de custos não usual, possivelmente gerou dúvidas e certa obscuridade, em confronto ao princípio da transparência e ao julgamento objetivo.
20.	Analisando a tabela do modelo de proposta constante do anexo V ao edital (peça 6, p. 1 e 2) , não ficou claro se a coluna “valor unitário” corresponderia a cada manutenção semestral ou a cada equipamento, englobando as duas manutenções semestrais. 
21.	Diante do exposto, tendo em vista:
21.1.	a desclassificação sumária de 2 participantes do certame, sem que tenha sido realizada diligência por parte do pregoeiro para que as empresas ajustassem suas propostas sem alterar o valor global, e se considerado o preço ofertado pela licitante classificada inicialmente como primeira colocada na licitação, R$ 266.910,83/anual, que corresponderia a uma economia total nos cinco anos de contrato, em valor presente, de R$ 415.164,75, caso a licitante concordasse em ajustar sua proposta sem majoração do preço global (item 10, 1-b) ;
21.2.	a rejeição sumária de intenção de recurso, que não se ateve apenas aos pressupostos recursais (sucumbência, tempestividade, legitimidade, interesse e motivação) , em descumprimento ao art. 44, §1º, do Decreto 10.024/2019, também prevista no art. 26 do revogado Decreto 5.450/2002, e ao art. 5º, inciso LV, da Constituição Federal (item 10, 1-c) , irregularidade a respeito da qual a Ufam já foi anteriormente cientificada por meio do Acórdão 1615/2013-TCU-Plenário, da relatoria do Ministro José Jorge, referente ao Pregão Eletrônico 33/2011;
21.3.	a obscuridade no modelo de planilha de custos proposta, ao estabelecer uma definição de preço não usual, em que a conversão de valores unitários em totais, para os itens 1 a 6, não corresponderam a multiplicação do valor unitário pela quantidade (item 10, 1-d) .
21.4.	Permitem, desde já, a avaliação quanto ao mérito da presente representação como procedente.
22.	Sendo assim, se por um lado, as irregularidades em questão podem ter frustrado a obtenção de uma proposta mais vantajosa, por outro, tem-se que o preço contratado está abaixo do preço de referência e não se pode concluir que, de fato, se obteria uma melhor condição uma vez esclarecidas as obscuridades do edital. Além disso, entende-se caracterizado o perigo da demora reverso. Será proposta, portanto, determinação pela não prorrogação do contrato firmado, na forma descrita nesta instrução.

	F. Impacto dos Encaminhamentos Propostos

	Haverá impacto relevante na entidade e/ou na sociedade, decorrente dos encaminhamentos propostos?
	Sim

	Análise:
23.	Apesar da necessidade de realização de nova licitação para o objeto em exame, considerando o potencial de obtenção de propostas mais vantajosas e que o contrato terá vigência até 17/12/2020, havendo tempo hábil para realização de novo procedimento licitatório, reputa-se a determinação como medida mais alinhada ao interesse público. 	

	G. Pedido de Ingresso aos Autos e de Sustentação Oral

	Há pedido de ingresso aos autos?
	Não

	Há pedido de sustentação oral?
	Não

	H. Processos Conexos e Apensos

	Há processos conexos noticiando possíveis irregularidades na contratação ora em análise?
	Não

	I. Proposta de Encaminhamento

	24.	Em virtude do exposto, propõe-se:
24.1.	conhecer da representação, satisfeitos os requisitos de admissibilidade constantes no art. 113, § 1º, da Lei 8.666/1993, c/c os arts. 235 e 237, VII, do Regimento Interno deste Tribunal, e no art. 103, § 1º, da Resolução - TCU 259/2014;
24.2.	no mérito, com fundamento no art. 276, § 6º, do Regimento Interno deste Tribunal, considerar a presente representação procedente;
24.3.	indeferir o pedido de medida cautelar, uma vez ausentes os pressupostos essenciais para sua concessão, e por restar caracterizado o perigo da demora reverso;
24.4.	determinar à Fundação Universidade do Amazonas/AM (Ufam) , com fundamento no art. 250, inciso II, do Regimento Interno/TCU, que se abstenha de prorrogar o Contrato 39/2019, firmado com a empresa Breeze Comércio e Manutenção de Equipamentos Eireli, decorrente do Pregão Eletrônico 268/2019,  tendo em vista a constatação  das seguintes irregularidades ocorridas no certame:
a) desclassificação sumária das empresas S. C Felix de Freitas- ME e Cemarp Serviços Elétricos e Construções Eireli, por falhas nas propostas de preço apresentadas referentes aos itens 1 a 6, sem que tenha sido feita diligência para que as empresas ajustassem suas propostas sem alterar o valor global, em desrespeito ao art. 9º da Lei 10.520/2002 c/c o art. 43, § 3°, da Lei 8.666/93 e aos Acórdão 1811/2014-TCU-Plenário, da relatoria do Ministro Augusto Sherman, e 2.546/2015-TCU-Plenário, do Ministro André de Carvalho;
b) rejeição sumária de intenção de recurso, que não se ateve apenas aos pressupostos recursais (sucumbência, tempestividade, legitimidade, interesse e motivação) , em descumprimento ao art. 26 do Decreto 5.450/2005, norma substituída pelo art. 44, §1º, do Decreto 10.024/2019, e ao art. 5º, inciso LV, da Constituição Federal, irregularidade a respeito da qual a Ufam já foi anteriormente cientificada por meio do Acórdão 1615/2013-TCU-Plenário, da relatoria do Ministro José Jorge, referente ao Pregão Eletrônico 33/2011;
c) obscuridade no modelo de planilha de custos proposta, que estabeleceu uma definição de preço não usual, em que a conversão de valores unitários em totais, para os itens 1 a 6, não corresponderam à multiplicação do valor unitário pela quantidade, devendo ser multiplicados por “2” em razão da frequência indicada de “uma a cada semestre”, tendo em vista a tabela do anexo V ao edital (peça 6, p. 1 e 2) não ter deixado claro que a coluna “valor unitário” corresponderia a cada manutenção semestral ou a cada equipamento, englobando as duas manutenções semestrais, gerando dúvidas nos licitantes, o que viola os princípios da transparência (art. 5º da CF/88) e do julgamento objetivo (art. 3º da Lei 8.666/1993) .
24.5.	informar à Fundação Universidade do Amazonas/AM (Ufam) e ao representante que o conteúdo da deliberação que vier a ser proferida poderá ser consultado no endereço www.tcu.gov.br/acordaos; 
24.6.	arquivar os presentes autos, nos termos do art. 169, III, do Regimento Interno/TCU, sem prejuízo de que a Selog monitore a determinação supra.”

            É o Relatório.

não há

Não atuou

REPRESENTAÇÃO. POSSÍVEIS IRREGULARIDADES EM PREGÃO ELETRÔNICO. CONHECIMENTO. OITIVA PRÉVIA. DILIGÊNCIA. PROCEDÊNCIA. MEDIDA CAUTELAR PREJUDICADA. DETERMINAÇÃO. MONITORAMENTO. ARQUIVAMENTO.

REPRESENTAÇÃO (REPR)

Secretaria de Controle Externo de Aquisições Logísticas (Selog)

Preliminarmente, ratifico meu posicionamento em despacho no sentido de que a representação deve ser conhecida por preencher os requisitos de admissibilidade aplicáveis à espécie.
2.	Trata-se de representação formulada pela empresa com pedido de medida cautelar, formulada pela empresa S.C Felix de Freitas - ME em razão de possíveis irregularidades no Pregão Eletrônico 268/2019, conduzido pela Fundação Universidade do Amazonas/AM (Ufam) . 
3.	O objeto do certame é a contratação de serviço especializado em manutenção preventiva e corretiva nos aparelhos de refrigeração existentes no Instituto de Saúde e Biotecnologia de Coari/AM e em quaisquer novas instalações que venham a ser ocupadas pela Instituição no Município. 
4.	A vigência é de 12 meses, podendo ser prorrogado de acordo com a necessidade e a conveniência da Administração.
5.	A representante alega, em síntese, que:
	a)	sua proposta de R$ 266.910,83 foi a mais vantajosa, mas foi desclassificada por razões subjetivas e pouco claras;
	b)	não houve diligência com vistas a sanar ou esclarecer os alegados vícios da proposta por ela apresentada;
	c)	o seguimento de seu recurso foi ilegalmente negado pelo pregoeiro, que emitiu julgamento antecipado do mérito;
	d)	não restou claro como a quantidade multiplicada ao valor unitário não pode corresponder ao valor total, apesar de o anexo VI do edital da licitação informar o valor máximo de cada item;
	e)	o critério de julgamento utilizado não tem base legal ou editalícia, uma vez que não cabe ao licitante dar a sua proposta com base na periocidade do serviço, pois isso afronta a legalidade e o entendimento majoritário desta Corte.	
6.	A representante pede, ao fim:
	a) cientificar do presente feito a Advocacia Geral da União, que representa judicialmente a pessoa jurídica a que está vinculado o representado, para que, querendo, ingresse no feito;
	b) dar vista dos autos ao Ministério Público Federal;
	e) anular os atos do Pregão Eletrônico No. 268/2019;
	d) suspender de imediato a contratação da empresa adjudicada e homologada pela autoridade competente;
	e) conceder o pedido liminar, impedir a assinatura do contrato administrativo por medida cautelar;
	f) confirmar os pedidos liminares e, na forma meritória, julgar procedente a presente representação;
	g) ao Tribunal de Contas da União a citação regular do pregoeiro e da equipe de apoio para que apresente a defesa administrativa. 
7.	Em análise de cognição sumária, determinei em despacho a oitiva prévia da Fundação Universidade do Amazonas/AM (Ufam) para que pronunciasse sobre as possíveis irregularidades ocorridas no Pregão Eletrônico 268/2019, as quais foram indicadas pela representante e pela Selog:
	a) não abertura do devido processo administrativo com vistas à apenação das empresas que não apresentaram suas propostas injustificadamente;
	b) desclassificação sumária das empresas S.C Felix de Freitas- ME e da Cemarp Serviços Elétricos e Construções Eireli, por não atenderem à periodicidade anual em suas planilhas de custos referentes aos itens 1 a 6, sem que tenha sido feita diligência por parte do pregoeiro para que as empresas ajustassem suas propostas sem alterar o valor global;
	c) rejeição sumária de intenção de recurso, irregularidade a respeito da qual a Ufam já foi anteriormente alertada por meio do Acórdão 1615/2013-TCU-Plenário, da relatoria do Ministro José Jorge, referente ao Pregão Eletrônico 33/2011;
	d)	obscuridade no modelo de planilha de custos proposta, ao estabelecer uma definição de preço não usual, em que a conversão de valores unitários em totais, para os itens 1 a 6, não corresponderam a multiplicação do valor unitário pela quantidade, devendo ser multiplicados por “2” devido à frequência indicada de “uma a cada semestre”, gerando dúvidas nos licitantes que violam os princípios da transparência e do julgamento objetivo.
	
8. 	No mesmo expediente, determinei a realização de diligência à Ufam para que prestasse esclarecimento quanto à efetiva assinatura do contrato decorrente do Pregão eletrônico 268/2019, e caso a resposta fosse negativa, encaminhasse da cópia do contrato atualmente vigente com a respectiva planilha de custos, além de outras informações que entendesse necessárias.
***
9.	Em razão de estar o presente processo em condições de apreciação de mérito, a medida cautelar pleiteada pela representante queda-se prejudicada.
	
10.	Quanto ao mérito, acolho, no essencial, as análises e conclusões da Selog, com os ajustes de forma que entendo cabíceis, para considerar a presente representação procedente, expedir determinações à Ufam e determinar à Selog que monitore o cumprimento desses comandos, sem prejuízo de fazer algumas observações que entendo pertinentes.
11.	Após as análises pertinentes da manifestação da Ufam e da documentação associada, restou demonstrada a procedência da presente representação em vista de não terem sido afastadas as irregularidades apontadas nos autos. 
12.	Excetua-se desse rol, a promessa de abertura de processo administrativo para apenação de empresas que deixaram de apresentar propostas injustificadamente, o que sana a irregularidade apontada no item 6 supra.
13.	 A questão de fundo nesta representação é a desclassificação sumária, no âmbito do Pregão Eletrônico 268/2019, das empresas S.C Felix de Freitas – ME e Cemarp Serviços Elétricos e Construções Eireli pelo mesmo motivo.
14.	 A desclassificação dessas sociedades empresárias decorreu do preenchimento incorreto das respectivas planilhas de custo, sem que fosse feita diligência para que essas firmas tivessem a oportunidade de ajustar suas propostas sem alteração do valor global.
15.	Entretanto, impende esclarecer que a obscuridade da planilha de custo pode ter induzido a erro várias licitantes, pois o padrão usual de proposta de preços considera que a quantidade multiplicada pelo preço unitário do serviço gera o preço total. 
16.	No caso vertente, porém, para cotar o serviço de manutenção preventiva e corretiva nos aparelhos de refrigeração, as certamistas, nos itens 1 a 6 da planilha, deveriam considerar manutenções semestrais para chegar ao preço total anual (número de equipamentos multiplicado pelo preço do serviço multiplicado por 2 que corresponderia ao número de manutenções anuais) .
17.	 A representante, primeira colocada e posteriormente desclassificada, ofertou o preço de R$ 266.910,83 sem considerar as duas manutenções anuais. O Contrato 39/2019 foi assinado em 18/12/2019 e está vigente até 17/12/2020, pelo valor homologado de 349.943,78 que é inferior ao contratado anteriormente, o qual foi orçado em 2017.
18.	Não obstante a confirmação dessas impropriedades e a dúvida que paira sobre a seleção da proposta mais vantajosa para a Administração, o que exigiria nova licitação, há incerteza quanto à possibilidade de a representante, caso fosse chamada para ajustar sua proposta, poder honrar um contrato de duas manutenções anuais pelo preço de somente uma manutenção.
 19. 	Além disso, há que se ponderar que: a) a manutenção de aparelhos de refrigeração é serviço essencial que não pode ser interrompido; b) a vigência da avença anterior (Contrato 25/2017) foi encerrada, não sendo possível sua retomada.
20.	Nesse cenário, a fim de preservar o interesse público, é pertinente a proposta da unidade técnica no sentido de determinar à Ufam que se abstenha de prorrogar o Contrato 39/2019 ante as irregularidades ocorridas na condução do Pregão Eletrônico 268/2019 e indicadas nesta representação.
             Em face do exposto, Voto por que seja adotado o Acórdão que ora submeto ao escrutínio do Colegiado.
TCU, Sala das Sessões Ministro Luciano Brandão Alves de Souza, em 18 de março de 2020.
RAIMUNDO CARREIRO 
Relator